【裁判字號】    96,上訴,1252
【裁判日期】    970108
【裁判案由】    違反證券交易法等
【裁判全文】
臺灣高等法院臺南分院刑事判決        96年度上訴字第1252號
上  訴  人  臺灣臺南地方法院檢察署檢察官
被      告  乙○○
選任辯護人  李合法律師
            趙培皓律師
上列上訴人因被告違反證券交易法等案件，不服臺灣臺南地方法
院96年度訴字第464號中華民國96年10月3日第一審判決（起訴案
號：臺灣臺南地方法院檢察署95年度偵字第17591號），提起上
訴，本院判決如下：
    主  文
上訴駁回。
    理  由
一、公訴意旨略以：被告乙○○與吳玉葉（另案移送由臺灣高雄
    地方法院併案審理），原分別擔任水果叢林股份有限公司（
    下稱：水果叢林公司）之文書及協理。於民國91年年2月間
    在臺南市○○○路○段77號，明知水果叢林公司之營業登記
    項目並無證券投資或經紀股票等業務，亦非證券商，在未經
    證券主管機關之許可及發給許可證，不得經營證券業務；且
    水果叢林公司未經行政院金融監督管理委員會證券期貨局之
    核准或申報生效，亦不得對非特定人公開招募或出售其所持
    有之公司股票，竟以誇大不實之宣傳方式誘使告訴人甲○○
    高估股票價值，並以林許玉蘭之名義購買該公司未上市上櫃
    之股票，先後投資共計新臺幣（下同）43萬5千元。嗣甲○
    ○因無法退股，始知受騙。因認被告違反證券交易法第20條
    第1項「有價證券之募集、發行、私募或買賣，不得有虛偽
    、詐欺或其他足致他人誤信之行為」之規定，應依行為時即
    89年7月19日修正之證券交易法第171條規定（起訴書所載為
    95年5月30日修正之證券交易法第171條）處斷；違反證券交
    易法第44條第1項「非證券商不得經營證券業務」之規定，
    應依證券交易法第175條規定處斷（雖於91年2月6日有修正
    ，但刑度相同，無比較新舊法問題）；刑法第339條第1項之
    詐欺取財等罪嫌。
二、按「被告以外之人於審判外之陳述，雖不符前4條之規定，
    而經當事人於審判程序同意作為證據，法院審酌該言詞陳述
    或書面陳述作成時之情況，認為適當者，亦得為證據。」刑
    事訴訟法第159條之5第1項定有明文。查與本案相關之證人
    於警詢及檢察官偵查中之證述，雖均係被告以外之人於審判
    外之陳述，惟檢察官、被告及辯護人於本院準備及審判程序
    同意作為證據，且該等供述證據係由職司犯罪調查、偵查之
    警方及檢察官依法定正當程序作成，查無顯不可信之情狀，
    本院審酌上情認屬適當，依上開規定，自得為證據，合先敘
    明。
三、按犯罪事實應依證據認定之，無證據不得認定犯罪事實；又
    不能證明被告犯罪，應諭知無罪之判決，刑事訴訟法第154
    條第2項、第301條第1項分別定有明文。次按告訴人之告訴
    ，係以使被告受刑事訴追為目的，是其陳述是否與事實相符
    ，仍應調查其他證據以資審認；又認定犯罪事實之證據，係
    指得以認定被告確有犯罪行為之積極證據而言，該項證據自
    須適合於被告犯罪事實認定，始得採為斷罪資料，如未能發
    現相當證據，或證據不足以證明，自不能以推測或擬制之方
    法，為裁判基礎。苟積極證據不足為不利於被告事實之認定
    時，即應為有利於被告之認定，更不必有何有利之證據（最
    高法院52年台上字第1300號、29年度上字第3105號、30年上
    字第816號、40年臺上字第86號判例意旨參照）。次按檢察
    官就被告犯罪事實，應負舉證責任，並指出證明之方法，刑
    事訴訟法第161條第1項定有明文。因此被告並無自證己罪之
    義務，此乃無罪推定之原則。是檢察官對於起訴之犯罪事實
    ，應負提出證據及說服之實質舉證責任。倘其所提出之證據
    ，不足為被告有罪之積極證明，或其指出證明之方法，無從
    說服法院以形成被告有罪之心證，基於無罪推定之原則，自
    應為被告無罪判決之諭知（最高法院92年台上字第128號判
    例意旨參照）。再認定犯罪事實所憑之證據，雖不以直接證
    據為限，間接證據亦包括在內，然而無論直接或間接證據，
    其為訴訟上之證明，均須達於通常一般之人均不致於有所懷
    疑，而得確信其為真實之程度，始得據為有罪之認定，若其
    關於被告是否犯罪之證明未達此程度，而有合理性懷疑之存
    在，致使無從形成有罪之確定，根據「罪證有疑，利於被告
    」之證據法則，即不得遽為不利被告之認定（最高法院76年
    台上字第4986號判例意旨參照）。
四、查公訴人認被告涉有本案罪嫌，無非係以：(1)被告乙○○之
    供述；(2)證人吳玉葉於警詢之供述；(3)告訴人甲○○之指訴
    ；(4)水果叢林股份有限公司股東權益協議書2份等為其主要
    論據。訊據被告乙○○堅詞否認有何違反證券交易法及詐欺
    之犯行，辯稱：伊向告訴人推銷購買水果叢林公司之股權時
    ，係告知水果叢林公司將於台南市成立「百浬餱餐廳」，具
    有投資價值，並無以誇大不實言詞，使告訴人陷於錯誤而購
    買股權，又伊僅向告訴人一人推銷水果叢林公司之股權，並
    無其他推銷行為，告訴人所簽訂之「水果叢林股份有限公司
    股東權益協議書」，簽約者係水果叢林公司，告訴人之投資
    款項，亦由水果叢林公司收取，伊對於水果叢林公司之經營
    、營運並無決策權力，自非經營證券業務之人等語。
五、經查：
（一）關於被告被訴違反證券交易法第44條第1項規定部分：
    (一)按所謂有價證券，乃表彰具有財產價值之私權的證券，其
      權利之發生、移轉或行使，須全部或一部依證券為之；另
      證券交易法第6條第1項、第2項明定：「本法所稱之有價
      證券，謂政府債券、公司股票、公司債券及經財政部核定
      之其他有價證券。新股認購權利證書、新股權利證書及前
      項各種有價證券之價款繳納憑證或表明其權利之證書，視
      為有價證券」，故界定是否為證券交易法規範之「有價證
      券」，應參酌上開基本定義，及針對證券交易法之證券特
      性，即應著重於是否有「表彰一定之價值」，而具有「投
      資性」與「流通性」。查被告及證人吳玉葉向告訴人甲○
      ○推銷水果叢林公司之股權，甲○○先後以其母親林許玉
      蘭名義，與水果叢林公司簽訂「水果叢林股份有限公司股
      東權益協議書」2份，投資共計43萬5千元，購買該公司6
      個單位股權等情，已據證人即告訴人甲○○、證人吳玉葉
      於原審審理時證述明確，且有「水果叢林股份有限公司股
      東權益協議書」2份在卷可稽；其中證人吳玉葉於原審結
      證稱：「（甲○○先後購買的6個單位的股份，簽立的這2
      份協議書，用意何在？）這個就是股權認證的證明書，也
      就是表彰甲○○是我們的股東的意思」等語（見原審卷第
      67 頁），證人甲○○亦結證稱：「（乙○○請你投資的
      時候，有無拿股票給你看？）當時要認股的時候，他們還
      沒有發行股票，就是以協議書所記載的股份當作股票；（
      為何協議書上面所記載的股份，一個單位是5萬元，與你
      前述投資一個單位是7萬5千元，有所差異？）簽立的時候
      ，他們說7萬5千元裡面的2萬5千元是權利金，要參與認股
      就要繳權利金」等語（見原審卷第55、57頁）。是依上開
      二證人所證，告訴人與水果叢林公司所簽立之「水果叢林
      股份有限公司股東權益協議書」2份，乃係表彰認購股權
      權利之證明書甚明。再者，依上開「水果叢林股份有限公
      司股東權益協議書」之約款內容所示，其中約款貳、分
      別載明認購之股數及股款繳納、權利金等內容，且約款肆
      載明：「乙方（即告訴人）同意將前述認購股份之股票，
      由甲方（即水果叢林公司）統一集中保管」等語，益證「
      水果叢林股份有限公司股東權益協議書」2份，乃係表明
      告訴人認購水果叢林公司未上市、上櫃股票之權利證書，
      依證券交易法第6條第2項規定，應視為有價證券，合先敘
      明。
    (二)次按非證券商不得經營有價證券買賣之居間業務，證券交
      易法第44條第1項、第15條第3款定有明文。又根據民法第
      565條對於居間所為定義，有價證券買賣之居間，不論是
      一方為他方報告與他人訂立有價證券買賣契約之機會，因
      而使他方與該他人訂立有價證券買賣契約而獲取報酬之情
      形，或是在有價證券交易過程中，一方向他方報告有價證
      券買賣之機會，促成有價證券買賣契約之訂立，從中獲取
      報酬之情形，均屬符合「有價證券買賣之居間」之文義解
      釋。查本件被告與吳玉葉共同向甲○○推銷水果叢林公司
      之股權，因而媒介甲○○以林許玉蘭名義與水果叢林公司
      簽立上開2份協議書，證人吳玉葉於原審審理時結證稱：
      「（你收取甲○○的投資款，如何處理？）繳回公司；（
      公司內是何人允許你們找外人認股？）公司董事徐文瑞、
      傅國華；（乙○○在公司的時候，有無接觸到公司營運狀
      況？）餐廳部分，乙○○沒有參與，她只有配合賣餐券及
      打廣告；（乙○○的工作是電話開發？）是的；（電話開
      發是否找人入股？）不是，是找人來餐廳用餐；（為何你
      跟乙○○都可以招募甲○○來入股？那並不是你們的工作
      ？）因為那時候董事剛好有股份要釋放出來，有告知我們
      ，說我們如果有親戚朋友想要賺錢，可以跟他們說明；（
      甲○○所購買的股份，是否就是源自於你剛剛所述，公司
      董事既有股份的轉讓出售行為？）是的；（你們推銷別人
      來購買股份的話，有何報酬？）每賣7萬5千元，1個單位
      ，我可以獲得3千元的佣金，乙○○可以獲得2千元的佣金
      ，公司會將獎金撥在我們的戶頭；（既然是董事個人釋放
      自己的股權，為何由公司撥放獎金？）因為公司實際的經
      營者就是那二位董事，而且我們的薪資也是都由這二位董
      事在發放，所以我才會說那是公司付給我們的佣金」等語
      （見原審卷第62-67頁），可見被告係受水果叢林公司之
      委託代為尋找欲購買水果叢林公司為上市、上櫃股票之投
      資者，成交後由被告即可抽取部分佣金，亦即被告係以水
      果叢林公司名義，立於居間人之地位，向告訴人告知有認
      購水果叢林公司股權之機會，媒介告訴人向水果叢林公司
      購買股權，嗣經水果叢林公司與告訴人簽立協議書，完成
      認購股權程序後，被告則因居間報告訂約之機會，並因有
      價證券買賣之成交，而從水果叢林公司獲取佣金報酬，是
      被告所為，乃達成有價證券買賣為目的所為之居間行為，
      依據前述法律解釋，自屬從事有價證券買賣之居間行為。
    (三)被告原係任職於水果叢林公司之員工，負責賣餐券及打廣
      告等職務，其於本件之居間報酬，為領取水果叢林公司所
      撥放之佣金2千元等情，業經證人吳玉葉前揭證述明確，
      則被告雖居間有價證券之買賣行為，然此與所謂「經營」
      有價證券買賣之要件，顯然不合。又按所謂「業務」，係
      以事實上執行業務者為標準，乃指以反覆同種類之行為為
      目的之社會的活動而言。是以被告僅向告訴人推銷股權之
      單一有價證券買賣之居間行為，並非係被告反覆為同種類
      之行為為目的之社會活動，自不符居間有價證券買賣之「
      業務」行為。準此，本件被告之居間有價證券買賣行為，
      顯然不該當於證券交易法第44條第1項規定之「經營」、
      「業務」等構成要件，自無論以證券交易法第175條規定
      刑責之餘地。
（二）關於被告被訴違反證券交易法第20條第1項部分：
      查被告媒介告訴人向水果叢林公司購買6個單位股權之所
      為，乃係達成有價證券買賣為目的所為之居間行為，已如
      前述，又證券交易法第20條第1項規定「有價證券之募集
      、發行、私募或買賣，不得有虛偽、詐欺或其他足致他人
      誤信之行為」之要件，並非規範有價證券買賣居間行為之
      處罰，則被告之本件所為，並無違反證券交易法第20條第
      1項之規定，自不得以同法第171條第1項第1款之罪相繩。
（三）關於被告被訴涉犯刑法第339條第1項詐欺取財罪嫌部分：
    (一)證人吳玉葉於原審結證稱：「（你如何跟甲○○講購買的
      事宜？）甲○○有去我們在市政府附近的餐廳用餐，乙○
      ○有跟他提及公司現在有在釋放股權，甲○○覺得生意還
      不錯，所以有意願，乙○○才帶他過來公司洽談；（當初
      你跟甲○○談的時候，有無具體告訴他投資的標的？）有
      ，投資餐飲事業，台中叫水果叢林複合式餐廳，臺南叫百
      浬餱餐廳，也是複合式餐飲；（有無說明獲利狀況？）我
      有說明來客數，還有來客時間，一個人的最低消費；（有
      無跟他說一個月可以獲利多少？）只有跟他講大概可以獲
      利多少，但是我也有跟他講投資餐飲業不見得每個月都有
      錢可以拿」等語（見原審卷第61頁）；證人甲○○於原審
      結證稱：「（你後來有無向乙○○說要退股？）乙○○與
      吳玉葉當時說三股一個月獲利是8、9千元，幾乎每個月乙
      ○○都會寄獲利資料給我，但都沒有什麼獲利；（你有無
      去過『水果叢林公司』？）有，因為我有買優惠券，所以
      我有去市政府附近的水果叢林公司消費過；（當初乙○○
      請你投資的時候，有無明確告訴你投資的標的？）她說投
      資的是水果叢林公司，開設百浬餱餐廳；（你去消費的那
      一次，百浬餱餐廳的狀況如何？）有辦優惠券，所以狀況
      還可以」等語（見原審卷第50-52頁）。是告訴人甲○○
      於投資時即已詳細得知所欲投資餐飲業經營情形，且於同
      意認購股權後，曾以購買優惠券之方式至百浬餱餐廳消費
      ，亦認當時餐廳經營情況尚可，且百浬餱餐廳確實亦經營
      有一段相當期間，此亦為告訴人所肯認，尚難認被告於居
      間告訴人投資水果叢林公司之股權，自始有何不法所有意
      圖。
    (二)雖告訴人甲○○堅稱當時經被告之推銷，使其認知投資水
      果叢林公司之股權，必是穩賺不賠云云。然以告訴人係智
      識成熟之成年人，且擁有高學歷，亦非毫無社會經驗之人
      ，當知投資事業本需承擔風險，衡情，其豈有輕易聽信被
      告稱每月可獲利9千元，即率予同意認購水果叢林公司之
      股權之理？縱被告因認投資失利欲退股不成，致金額損失
      不貲，亦屬投資盈虧之損失，難謂係因被告施用詐術而陷
      於錯誤下之行為。
    (三)綜上，依公訴人所舉之證據，尚難認被告有何意圖為自己
      不法所有而施用詐術之不法行為，自不得以刑法第339條
      第1項之詐欺取財罪相繩。
六、綜上所述，本件被告所為並不該當於證券交易法第44條第1
    項、第20條第1項之構成要件，亦查無證據證明被告有何詐
    欺取財行為，自難認被告犯有公訴人於起訴書所記載之犯行
    ，此外，復查無其他積極證據，可證被告有何違反證券交易
    法及詐欺之犯行，揆諸前開說明，既不能證明被告犯罪，自
    應為被告無罪之諭知。原審審理結果，為被告無罪判決之諭
    知，本院經核，原判決並無違誤，上訴人仍執陳詞主張原判
    決為不當，非有理由，應駁回其上訴。另甲○○因被告介紹
    投資上開認股權證而有損害，被告已於96年5月11日與甲○
    ○達成民事和解，由被告給付甲○○30萬元，除於96年5月
    16日給付6萬元外，其餘自96年6月起至97年5月止，應於每
    月16日各給付2萬元，有台南巿東區調解書及被告迄96年12
    月16日止確按期支付每月2萬元之存摺影本在卷可憑（見原
    審卷第33頁及本院卷第55-60頁），附此敘明。
據上論結，應依刑事訴訟法第368條，判決如主文。
本案經檢察官林炎昇到庭執行職務。
中    華    民    國    97    年    1     月     8    日
                  刑事第一庭    審判長法  官  黃崑宗
                                      法  官  夏金郎
                                      法  官  王明宏
以上正本證明與原本無異。
檢察官如不服本判決應於收受本判決後十日內向本院提出上訴書
，其未敘述上訴理由者並得於提起上訴後十日內向本院補提理由
書。
                                      書記官  黃全忠
中    華    民    國    97    年    1     月    9     日


司法院資訊處製作；財團法人民間司法改革基金會備份。
